【裁判字號】    98,上易,297
【裁判日期】    981222
【裁判案由】    賠償損害
【裁判全文】
臺灣高等法院臺中分院民事判決         98年度上易字第297號
上訴人即附帶上訴被上訴人
            丙○○
            佳味鮮企業有限公司
法定代理人  丁○○
訴訟代理人  戊○○
共同訴訟代理人  甲○○
被上訴人即附帶上訴人
            乙○○
訴訟代理人  林建宏律師
上列當事人間損害賠償事件，上訴人對於中華民國98年6月1日台
灣彰化地方法院98年度訴字第73號第一審判決提起上訴，被上訴
人並為附帶上訴，本院於98年12月 8日言詞辯論終結，判決如下
：
    主  文
原判決關於命上訴人佳味鮮企業有限公司、丙○○連帶給付被上
訴人超過新台幣壹佰肆拾捌萬陸仟捌佰陸拾陸元及其遲延利息部
分，及該部分假執行之宣告，暨訴訟費用之裁判均廢棄。
前開廢棄部分，被上訴人在第一審之訴及其假執行之聲請均駁回
。
上訴人佳味鮮企業有限公司、丙○○其餘上訴駁回。
附帶上訴駁回。
第一審訴訟費用及第二審訴訟費用關於上訴部分，由上訴人連帶
負擔二分之一，餘由被上訴人負擔。第二審訴訟費用關於附帶上
訴部分，由附帶上訴人負擔。
    事實及理由
一、被上訴人即附帶上訴人乙○○起訴意旨略以：上訴人即附帶
    被上訴人丙○○為上訴人即附帶被上訴人佳味鮮企業有限公
    司（以下簡稱佳味鮮公司）之受雇人，擔任業務兼送貨人員
    ，平日即須駕駛車牌號碼 7D-8081號自用小貨車載運佳味鮮
    公司之貨品至客戶處。詎於民國96年6月4日下午 1時許，駕
    駛上開車輛運送佳味鮮公司之貨品，沿彰化縣埤頭鄉國道 1
    號中山高速公路 219公里北斗交流道匝道由北往南方向朝西
    螺交流道行駛，途經北斗交流道匝道南向車道處，明知汽車
    應在遵行車道內行駛，卻貿然駛入對向車道逆向行駛，致與
    對向由伊所駕駛前來之車號 0590-PR號自用小貨車發生對撞
    ，使伊受有左側骨股骨折、左側髖骨骨折、左側髖骨脫臼等
    傷害。丙○○上述不法侵權行為，業經台灣彰化地方法院97
    年度交簡字第54號刑事案件判決罪刑確定。爰依民法侵權行
    為之法律規定，請求佳味鮮公司、丙○○等應連帶賠償下列
    費用：
  (一)醫療費用：伊於彰化縣北斗鎮卓醫院支出新台幣（下同） 1
    萬900元及於台中榮民總醫院支出2萬6548元，目前仍持續治
    療中，於此先請求賠償3萬7448元。
  (二)增加生活上費用：伊購買輪椅、柺杖等器具，共支出3818元
    ；於住院期間，96年6月4日至22日共18日住院期間需人看護
    ，除6月11日至19日共9日，雇用看護工看護以 1日2200元計
    算外，其餘均由親屬看護，計39,600元（計算式： 2,200
    18=39600）。又出院後，醫囑宜輪椅助行，需專人看護，宜
    休養 1年，現由親屬看護中，故此部分看護費用80萬3000元
    （計算式：2200365=803000），總計此部分請求賠償84萬
    2600元。
  (三)減少工作收入損失部分：伊服務於地豐有限公司（下稱地豐
    公司），每月薪資為3萬6500元，因醫囑預計1年無法外出工
    作，致受有無工作收入之損失43萬8000元（計算式： 36500
    12=438000）。
  (四)精神慰撫金：伊於車禍發生時正值青春年華，事業正起步，
    突遭此橫禍，如晴天霹靂，整日困坐輪椅，若更換人工髖關
    節，永遠無法回復功能，尤其每十年要重新置換人工髖關節
    一次，其身體生理、心理之痛楚無法言述，此中痛苦實難以
    為外人所得理解，故就此非財產上之損害，請求上訴人等二
    人連帶賠償給付精神慰撫金1百萬元。
二、原審判准上訴人丙○○、佳味鮮企業有限公司應連帶給付乙
    ○○新臺幣149萬6226元，及丙○○部分自97年3月14日起；
    佳味鮮企業有限公司部分自97年 3月28日起，均至清償日止
    ，按年息百分之五計算之利息。並駁回乙○○其餘之訴。乙
    ○○於本院審理中提起附帶上訴，附帶上訴意旨略以：
  (一)按民法第193條第1項所稱之增加生活上之需要，係指被害人
    以前並無此需要，因為受侵害，始有支付此費用之需要而言
    ；又因受傷，而由親屬代為照顧被害人之起居，固係基於親
    情，但親屬看護所付出之勞力，並非不能評價金錢，只因兩
    者身分關係密切而免除支付義務，此種親屬基於身分關係之
    恩惠，自不能加惠於加害人，而應比照一般看護情形，認被
    害人受有相當於看護費之損害，命加害人賠償。
  (二)台中榮民總醫院就附帶上訴人病情之處置意見為「宜輪椅助
    行、需專人看護、宜休養一年」，上訴人等亦不爭執伊所主
    張之購買輪椅拐杖費用，可知伊確實行動不便，需他人看護
    照顧生活起居，非原審所指之一般伴同即可，且伊自案發後
    病情尚未穩定，起床、如廁、行走等瑣事，均需人攙扶及幫
    忙，無法自行處理日常生活事物，於休養期間亦須持續往返
    醫院復健及複診，可知照料伊之生活起居有相當之困難度，
    家屬看護勢必付出較照顧一般患者更多之心力，是以應認附
    帶上訴人之家屬看護費應與職業看護有相同之評價，始為公
    允。查一般專業看護薪資行情，看護半天係1100元，一天係
    2200元，再依台中榮民總醫院就伊病情之處置意見，伊自得
    向佳味鮮公司及丙○○請求看護費用80萬3000元（計算式：
    2200×365天=803000元），爰提起附帶上訴，附帶上訴聲明
    ：
    1.原判決主文第二、四項關於附帶上訴人敗訴部份均廢棄。
    2.上廢棄部份，上訴人二人應再連帶給付59萬5640元及自起
      訴狀繕本送達翌日起至清償日止，按年息百分之五計算之
      利息。
    3.第一、二審訴訟費用由上訴人負擔。
三、上訴人佳味鮮公司、丙○○則抗辯：
  (一)乙○○主張需居家看護休養一年，然依據行政院國軍退除役
    官兵輔導委員會台中榮民總醫院98年 9月21日中榮醫企字第
    0980015713號函，乙○○之傷病，專人照顧以三個月為限，
    是乙○○請求一年期間之看護費用並不合理。
  (二)乙○○主張因受傷無法工作致有工作損失43萬8000元，然乙
    ○○所任職之公司自事本件車禍事故發生後仍有給付薪資予
    乙○○，故其是否仍受有工作損失，則有疑義。
  (三)丙○○年紀已高齡62歲，目前無業，健康狀況不佳，且已繳
    納12萬2千元刑事罰金；又佳味鮮公司已於97年8月解散，上
    訴人等均無力負擔高額慰撫金，請求予以酌減。爰提起上訴
    ，上訴聲明：
    1.原判決關於上訴人敗訴部分廢棄。
    2.被上訴人於第一審之訴及其假執行之聲請均駁回。
    3.第一、二審訴訟費用由被上訴人負擔。
四、兩造不爭執事項：
  (一)丙○○所犯業務過失傷害刑責部分已經台灣彰化地方法院刑
    事庭97年度交簡字第54號刑事案件判決罪刑確定。
  (二)乙○○因前開車禍有於台中榮民總醫院住院治療開刀及受看
    護。
  (三)丙○○曾給付乙○○3萬元醫療費用。
  (四)乙○○住院期間之看護費用為3萬9600元。
五、得心證之理由：
  (一)乙○○主張：丙○○受僱於佳味鮮公司，擔任業務兼送貨人
    員，於96年6月4日下午1時許，駕駛車牌號碼7D-8081號自用
    小貨車運送上訴人佳味鮮公司之貨品，沿彰化縣埤頭鄉國道
    1號中山高速公路219公里北斗交流道匝道由北往南方向朝西
    螺交流道行駛，途經北斗交流道匝道南向車道處，明知汽車
    應在遵行車道內行駛，卻貿然駛入對向車道逆向行駛，致與
    對向由乙○○所駕駛前來之車號 0590-PR號自用小貨車發生
    對撞，使乙○○受有左側骨股骨折、左側髖骨骨折、左側髖
    骨脫臼等傷害，有診斷證明書附卷可稽。丙○○上述過失傷
    害行為，經台灣彰化地方法院97年度交簡字第54號刑事案件
    判決罪刑確定等事實，為上訴人等所不爭執，並經原審法院
    依職權調閱上開刑事案卷，核閱無誤，自堪信為真正。
  (二)按因故意或過失，不法侵害他人之權利者，負損害賠償責任
    ；違反保護他人之法律，致生損害於他人者，負賠償責任。
    汽車、機車或其他非依軌道行駛之動力車輛，在使用中加損
    害於他人者，駕駛人應賠償因此所生之損害。不法侵害他人
    致死者，對於支出醫療及增加生活上需要之費用或殯葬費之
    人，亦應負損害賠償責任。被害人對於第三人負有法定扶養
    義務者，加害人對於該第三人亦應負損害賠償責任。不法侵
    害他人致死者，被害人之父、母、子、女及配偶，雖非財產
    上之損害，亦得請求賠償相當之金額。受僱人因執行職務，
    不法侵害他人之權利者，由僱用人與行為人連帶負損害賠償
    責任，民法第184條第1項前段、第2項、第191條之 2前段、
    第192條第1項、第2項、第194條、第188條第1項前段分別定
    有明文。丙○○因上揭過失行為，致乙○○受有傷害，已如
    前述，乙○○依據侵權行為之法律關係請求上訴人等負連帶
    損害賠償責任，於法有據，應予准許。茲將乙○○請求之各
    項損害項目及金額審酌如下：
  1.醫療費部分：
    乙○○主張請求賠償之醫療費用 3萬7448元，業據其提出門
    診收據 9紙為證（見台灣彰化地方法院北斗簡易庭97年度斗
    交簡附民字第4號卷第12至16頁），而丙○○已先行給付3萬
    元等事實，為兩造所不爭執，則扣除此部分後，上訴人等自
    應連帶賠償7448元。
  2.增加生活支出部分：
    乙○○主張購買輪椅、柺杖等器具，共支出3818元，業據提
    出收據附卷可證（見台灣彰化地方法院北斗簡易庭97年度斗
    交簡附民字第 4號卷第17頁），且為上訴人等所不爭執，自
    堪信為真實。查乙○○因本件車禍受有左側骨股骨折、左側
    髖骨骨折、左側髖骨脫臼等傷害，有診斷證明附卷可稽，則
    其購買輪椅、柺杖等器具，核屬因本件車禍而增加生活上之
    必要費用，此部分之請求應予准許。又被上訴人住院期間之
    看護費用 3萬9600元，亦屬增加生活上之費用，此為兩造所
    不爭執，亦應准許。至被上訴人出院後，需專人照顧，期間
    為三個月，此有行政院國軍退除役官兵輔導委員會台中榮民
    總醫院（以下簡稱台中榮總醫院）診斷證明書及該院98年 9
    月21日中榮醫企字第0980015713號函附卷可參（見台灣彰化
    地方法院北斗簡易庭97年度斗交簡附民字第 4號卷第10頁、
    本院卷第33頁），是應認乙○○出院後三個月期間尚需由專
    人看護。至於關於看護費用之計算基準，乙○○目前雖係由
    家人照料看護，惟由親屬或配偶代為照顧被害人之起居，固
    係出於親情，但親屬看護所付出之勞力，並非不能評價為金
    錢，只因兩者身份關係密切而免除支付義務，此種親屬基於
    身份關係之恩惠自不能加惠於加害人，故應衡量及比照僱用
    職業護士看護情形，認被害人受有相當親屬看護費之損害，
    得向加害人請求損害賠償（最高法院89年台上字第1749號判
    決參照）。查一般專業看護薪資行情，看護半天係1100元，
    一天係2200元，此有被上訴人所提看護收據附卷可參（見台
    灣彰化地方法院北斗簡易庭97年度斗交簡附民字第 4號卷第
    19頁），則乙○○請求出院後之看護費用，於19萬8000元範
    圍內（計算式：220030 3＝198000），為有理由，應予
    准許。綜上，被上訴人因本件侵權行為而增加生活上費用24
    萬1418元（計算式：3818＋ 39600＋198000＝241418），上
    訴人等自應連帶賠償乙○○此部分之支出。
  3.工作損失部分：
    按勞工因遭遇職業災害而致殘廢、傷害或疾病，在醫療中不
    能工作時，雇主應按其原領工資數額予以補償，勞動基準法
    第59條第 2款定有明文，係為保障勞工及其家屬之生存權，
    並保存或重建個人及社會勞動力之特別規定，非屬損害賠償
    之性質，合先敘明。上訴人等雖抗辯被上訴人車禍後仍領受
    地豐公司之工資，並無工資之損失等語。惟乙○○縱然自其
    雇主領有工資補償，但稽諸前述說明，此領得之工資既屬雇
    主與勞工間之特別補償規定，不屬損害賠償之性質，且無應
    予扣抵其他賠償或給付之規定，自不得將此部分之補償視為
    乙○○工資損失之賠償，而認其已無工資之損失，故上訴人
    抗辯乙○○無工資損失云云，自不足採取。從而，乙○○因
    車禍無法工作所受之工資損失，自得向上訴人等請求賠償。
    查乙○○每月薪資為 3萬6500元，有地豐公司出具之薪資證
    明書為憑（見台灣彰化地方法院北斗簡易庭97年度斗交簡附
    民字第 4號卷第19頁），而乙○○自受傷後一年無法工作，
    宜休養一年，此有台中榮總醫院96年 9月14日診斷證明書附
    卷可證（見台灣彰化地方法院北斗簡易庭97年度斗交簡附民
    字第4號卷第10頁），至於台中榮總醫院98年9月21日中榮醫
    企字第0980015713號函所指需專人看護之期間以三個月為限
    （見本院卷第33頁），係指專人看護期間，與須休養而無法
    工作期間無關，則乙○○於此期間自無法外出工作，是乙○
    ○請求上訴人等連帶賠償工作損失於43萬8000元（計算式：
    36500×12=438000）之範圍內，為有理由，應予准許。
  4.精神慰撫金部分：
    乙○○主張伊因本件車禍發生，精神及肉體承受極大痛楚，
    為此請求精神慰撫金 1百萬元云云。查乙○○現年31歲，學
    歷為大學畢業，現擔任送貨員，已婚並育有二子，名下無財
    產；上訴人丙○○現年64歲，學歷為高中肄業，目前無業，
    已婚並育有二子，名下財產有土地五筆、汽車一輛；上訴人
    佳味鮮公司為登記資本總額2百萬元之公司，於97年8月27日
    已登記解散，此為兩造於本院陳明並經本院依職權調閱稅務
    電子閘門財產所得調件明細表附卷可稽（見本院卷第 33-53
    、72頁）。審酌兩造教育程度、身份、職業收入、財產狀況
    及乙○○於本件車禍事故發生時僅29歲，正值青春年華，其
    受此車禍傷害導致不良於行，且日後尚須持續復健等情，是
    本院認精神慰撫金之賠償於80萬元之範圍內為合理，應予准
    許。逾此範圍，為無理由，應予駁回。
  (三)綜上所述，被上訴人乙○○依侵權行為之法律關係，請求上
    訴人佳味鮮公司、丙○○等連帶賠償 148萬6866元（計算式
    ：7448＋ 241418＋438000＋800000＝0000000），及自起訴
    狀送達翌日，即上訴人丙○○部分為97年 3月14日；上訴人
    佳味鮮公司部分為97年 3月28日起至清償日止，按法定利率
    年息百分之五計算之利息範圍內，為有理由，應予准許。逾
    此範圍，係無理由，應予駁回。是原審就超過上開應准許部
    分，為上訴人敗訴之判決，並為假執行之宣告，自有未洽。
    上訴意旨就此部分指摘原判決不當，求予廢棄改判，為有理
    由。至於上開應准許部分，原審判命上訴人連帶給付，並為
    假執行之宣告，核無違誤，上訴意旨，就此部分，仍執陳詞
    ，指摘原判決不當，求予廢棄，為無理由，應駁回其上訴。
    又被上訴人即附帶上訴人乙○○依侵權行為之法律關係，請
    求上訴人等應再連帶給付59萬5640元及自起訴狀繕本送達翌
    日起至清償日止，按年息百分之五計算之利息，為無理由，
    不應准許。是原審為附帶上訴人敗訴之判決，及駁回其假執
    行之聲請，並無不合。附帶上訴意旨指摘原判決不當，求予
    廢棄改判，為無理由，應予駁回。
六、本件事證已臻明確，兩造其餘攻擊或防禦方法及所提證據，
    均與本院心證之形成，不生影響，爰不一一再加以論述，併
    此明。
七、據上論結，本件上訴為一部有理由，一部無理由，被上訴人
    之附帶上訴為無理由，依民事訴訟法第450條、第449條第 1
    項、第79條、第78條，第85條第1項、第2項、判決如主文。
中    華    民    國    98    年    12    月    22    日
              民事第三庭    審判長法  官  陳照德
                                  法  官  朱樑
                                  法  官  李平勳
正本係照原本作成。
不得上訴。
                                  書記官  江丞晏
中    華    民    國    98    年    12    月    22    日


司法院資訊處製作；財團法人民間司法改革基金會備份。
